【裁判字號】    88,上訴,4711
【裁判日期】    890411
【裁判案由】    偽造文書等
【裁判全文】
臺灣高等法院刑事判決                          八十八年度上訴字第四七一一號
    上  訴  人  臺灣板橋地方法院檢察署檢察官
    被      告  戊○○
    選任辯護人  蔡文生
右上訴人因被告偽造文書等案件，不服臺灣板橋地方法院八十七年度訴字第四三七號
，中華民國八十八年十月二十八日第一審判決（起訴案號：臺灣板橋地方法院檢察署
八十六年度偵字第一五九九八號）提起上訴，本院判決如左：
    主  文
上訴駁回。
    理  由
一、公訴意旨略以：被告戊○○係大漢食品股份有限公司（以下簡稱大漢公司）之負
    責人，明知其自外國進口之火鍋料川武牌「迷你竹」非隆盛食品冷凍股份有限公
    司（以下簡稱隆盛公司）所製造，亦明知隆盛公司係相關大眾所共知之公司名稱
    ，竟基於概括犯意，意圖欺騙他人，自民國八十六年一月起，在大漢公司位於台
    北縣五股鄉五股工業區○○○路八號之工廠，連續在非隆盛公司所製造之川武牌
    「迷你竹」食品包裝背面上，黏貼標示該產品製造廠為隆盛公司之標籤，使用相
    同於隆盛公司之公司名稱於屬於同一商品之火鍋料上，致與隆盛公司所製造之川
    島牌「豆竹」發生混淆，並行銷於台北縣市及全省各地，致生損害於隆盛公司，
    因認被告犯刑法第二百二十條、第二百十條、第二百十六條之行使偽造文書罪
    嫌及違反公平交易法第二十條第一項第一款，應依同法第三十五條論處云云。
二、按公訴人認被告戊○○在非隆盛公司製造之「川武牌迷你竹」食品上黏貼標示隆
    盛公司製造之標籤，而涉有行使偽造私文書及違反公平交易法之犯行，無非以其
    犯罪事實，業據告訴人隆盛公司之代表人乙○○指訴甚詳，並有被告銷售之「川
    武牌迷你竹」產品之正、背面相片及告訴人製造之「川島牌豆竹」相片附卷可稽
    ；且上開「川武牌迷你竹」與「川島牌豆竹」二產品，據國立台灣海洋大學水產
    食品科學系蔡鎮壽教授檢驗結果報告（有該報告一份在卷），認上開二產品非同
    一廠商所製造，及被告於偵查中自承：市面上有部份川武牌之產品並非告訴人所
    製造，告訴人同意伊公司可以使用標示告訴人製造之標籤，伊公司有自泰國進口
    川武牌豆竹等語；其後又改稱：伊公司不會將非告訴人製造之產品黏貼標示告訴
    人製造之標籤等語，先後供述不一，而就被告自泰國進口豆竹之外觀與「川武牌
    迷你竹」之外觀比較，二者非常類似，有被告自泰國進口豆竹之相片附卷；縱被
    告與告訴人曾有委託製造「川武牌迷你竹」之合約，惟非表示告訴人即同意被告
    得自行使用上開標示於非告訴人所製造之產品上，況被告亦無法證明雙方有此合
    意；又據告訴人所生產之冷凍魚漿類產品銷售金額居該產品市場銷售總值排名第
    四名，市場佔有率達百分之七點一六，已具有相當市場地位，其行銷對象高達二
    十三家批發商，遍及全省，該公司名稱於冷凍魚漿產品之特定市場已達「相關大
    眾所共知」之程度等情為其論據。
三、訊據被告戊○○堅決否認有上開行使偽造文書及違反公平交易法之犯行，於原審
    辯稱：伊之大漢公司及關係企業華上食品實業股份有限公司（下簡稱華上公司）
    自民國八十四年起至八十五年間，有委託隆盛公司製造「川武牌」魚漿煉製品，
    伊並曾於八十四年三月應告訴人代表人乙○○力邀，協議入股隆盛公司，嗣因隆
    盛公司產能不足，才同意授權大漢公司使用標示隆盛公司製造之背標，黏貼於非
    隆盛公司產製之豆竹產品上，伊並無擅自偽造行使標示隆盛公司製造之背標等語
    。於本院則另辯稱：告訴人即隆盛公司於民國八十三年間因經營冷凍食品之製造
    不善，故亟思將隆盛公司出售予被告所負責經營之華上食品公司，惟被告鑒於對
    生產事業不熟稔，且亦無太多資金，故先允諾加入隆盛公司擔任股東，並將被告
    公司自己之「川武」品牌冷凍食品委託告訴人公司製造後銷售。而告訴人公司取
    得被告大量訂貨之援助後，公司營業額由原先每年新台幣（以下同）二千萬餘元
    驟升為八千萬餘元，乃告訴人見有利可圖，極思利用被告與全省中下游零售商建
    立自己之通路，遂不斷利用供貨貨源不足方式刁難被告，乙○○更進而以偽造股
    東會議記錄之方式停止供貨，而於八十八年間被法院以犯偽造文書罪判刑確定，
    告訴人此次又提出本件告訴，並持檢察官起訴書傳真予各中下游零售商以打擊被
    告，切斷被告產品通路。按本案「豆竹」產品之「川武」商標為被告公司所有，
    因「豆竹」係告訴人製造，故「底標」部分需表明製造商為告訴人公司，惟查眾
    所週知，一般民眾購買「豆竹」產品或查看商標名稱，或查看貨品係何家公司出
    品，少有查看產品背面「底標」中製造商為何家公司，且被告公司大漢食品論知
    名度遠高於告訴人隆盛公司，「川武」商標又為被告公司使用十餘年商標，已為
    市場上知名之品牌，故被告實無利用張貼底標上標明製造商為告訴人公司之方式
    ，以增加銷售量之必要。且被告前未委託告訴人製造「豆竹」產品前，均自行自
    泰國進口材料包裝「川武」商標出售，本無利用告訴人公司之必要。被告之所以
    張貼標明製造商為告訴人公司之底標，係因告訴人公司出品之「豆竹」產品供貨
    不足，被告為避免影響下游零售商之供貨，故與告訴人商議直接由被告向印刷商
    良璟公司購買豆竹包裝盒子正面「川武」之商標，及盒子底面標明被告公司出品
    及告訴人公司製造之「底標」、及豆竹外箱、內盒、保麗龍等，直接由被告自行
    張貼於泰國進口之豆竹產品上出售等語。
四、按犯罪事實應依證據認定之，無證據不得推定其犯罪事實，刑事訴訟法第一百五
    十四條定有明文。而所謂證據，係指足以證明被告確有犯罪行為之積極證據而言
    ，該項證據須適於為被告犯罪之證明者，始得採為斷罪之資料，如未能發現相當
    證據，或證據不足以證明，自不得以推測或擬制之方法，以為裁判基礎；再告訴
    人之告訴，係以使被告受刑事訴追為目的，是其陳述是否與事實相符，仍應調查
    其他證據以資審認（參照最高法院六十九年臺上字第四九一三號、四十年台上字
    第八六號、五十二年臺上字第一三○○號等判例要旨）。
五、經查：
（一）告訴人隆盛公司自八十三年一月起，即有出貨其製造之豆竹產品經由華上公司
      （即大漢公司之關係企業）供應大漢公司銷售，其製造之盒裝豆竹產品最後供
      應大漢公司以「川武牌」銷售之出貨日期係八十五年九月二十一日，散裝豆竹
      產品最後供應大漢公司以「川武牌」銷售之出貨日期則係迄八十五年十二月十
      六日止，此有告訴人提出之統一發票在卷（證物外放）可稽，核與被告所供伊
      公司於八十五年十一、十二月間仍有向告訴人訂購豆竹之事實相符，並有被告
      提出之請款單及送貨單附卷（見偵查一卷第五十六至七十四頁）為證，而告訴
      人指訴其分別於八十五年十一月二十六日、同年十二月三十一日及八十六年二
      月二十一日在市面上購得非告訴人製造之豆竹產品，而係被告以大漢公司名義
      銷售之貼有標示隆盛公司製造之背標之「川武牌迷你竹（即豆竹）」產品等語
      ，固有告訴人提出之相片、統一發票等件為證，惟告訴人最後供應大漢公司以
      「川武牌」銷售之出貨日期，與其於市面上購得貼有標示隆盛公司製造之背標
      之「川武牌迷你竹（即豆竹）」產品，時間尚屬相近，衡諸該產品係冷凍食品
      ，保存期限長達一年，此有該產品背標在卷（見偵查一卷第一一０頁）為憑，
      本院要難僅據告訴人於最後供貨後相距二個多月內購得之「川武牌迷你竹」冷
      凍食品，即遽認該產品非告訴人製造出貨供應大漢公司銷售之豆竹產品。
（二）次查，被告代表之大漢公司於八十三年間，即經由耀集股份有限公司（下簡稱
      耀集公司）進口泰國產製之豆竹，以「川武牌」銷售等情，已據耀集公司負責
      人陳麗香到庭證述屬實（見原審卷第一００、一０一頁），嗣被告於八十四年
      一月一日始由其關係企業華上公司委託告訴人隆盛公司製造「川武」品牌魚漿
      煉製品系列產品，此亦有委託加工合約書一紙在卷（見偵查一卷第三十三頁）
      可稽；其後告訴人之代表人乙○○復於同年三月十六日，與被告簽訂有股權讓
      渡協議書，其中並約定將隆盛公司之銷售業務，除台中縣市、彰化縣、南投縣
      等地區由丸大公司代理銷售「川島」品牌產品外，全權由大漢公司代理，亦有
      該協議書一紙附卷（見同上卷第三十四至三十六頁）可參，告訴人亦將其「川
      島牌」豆竹產品，除上開地區外，均交由被告之大漢公司銷售，且直至八十五
      年十二月間止，大漢公司尚均有銷售隆盛公司製造之「川武牌」、「川島牌」
      多項魚漿煉製品，此亦有隆盛公司之請款單及送貨單附卷（見偵查一卷第七十
      、七十三至七十四頁）可憑。足見被告大漢公司之「川武牌」豆竹產品，早於
      委託告訴人公司製造前，即以該品牌銷售，八十四年、八十五年間更委託告訴
      人公司製造「川武牌」豆竹產品及代理銷售告訴人公司製造之「川島牌」豆竹
      產品，是以被告代表之大漢公司自有「川武牌」冷凍食品之銷售商譽，而告訴
      人產製之「川島牌」產品尚須委由被告代為銷售，則被告何須以黏貼偽造告訴
      人公司製造之背標方式，藉與告訴人之「川島牌」豆竹產品混淆，以提升其「
      川武牌」豆竹產品之競爭力？告訴人之指訴要與常情有違。
（三）再據告訴人提出之隆盛公司八十四年、八十五年產製豆竹出貨明細表相互比較
      觀之，其八十四年出貨之盒裝豆竹總數量為一千六百六十二件，散裝豆竹為一
      千五百六十七件，而八十五年出貨之盒裝豆竹則僅六百零四件，散裝豆竹則增
      為四千六百二十四件，此均有各該年度出貨明細表在卷（證物外放）為證；又
      據告訴人提出之發票（證物外放），其中出貨供大漢公司「川武牌」八十四年
      五月以後銷售之盒裝豆竹為二百三十一件，散裝豆竹為三百七十件，而八十五
      年之盒裝豆竹則僅一百六十七件，散裝豆竹則增為一千五百三十八件；另告訴
      人出貨供「川武牌」銷售之豆竹，盒裝至八十四年十二月一日後，僅於八十五
      年一月、九月有再出貨，其餘均出貨散裝，再參諸告訴人坦承其於八十四年底
      ，因「豆竹」商標之使用，有侵害他人商標之虞而停止生產等情（見附於本院
      卷之八十九年三月二十八日刑事告訴意旨狀），益見被告所辯：告訴人盒裝豆
      竹產能不足等語，尚非全不可採信。查被告之所以張貼標明製造商為告訴人公
      司之底標，係因告訴人公司出品之「豆竹」產品供貨不足，被告為避免影響下
      游零售商之供貨，故與告訴人商議直接由被告向印刷商良璟公司購買豆竹包裝
      盒子正面「川武」之商標，及盒子底面標明被告公司出品及告訴人公司製造之
      「底標」、及豆竹外箱、內盒、保麗龍等，直接由被告自行張貼於泰國進口之
      豆竹產品上售出等情，迭據被告供述甚詳，而告訴人因有如前所述產能不足之
      情形，故為免影嚮供貨，累及聲譽，甚而造成違約情事或喪失客戶，乃與被告
    商議直接由被告向印刷商良璟公司購買豆竹包裝盒子正面「川武」之商標，及
      盒子底面標明被告公司出品及告訴人公司製造之「底標」，直接由被告自行張
      貼於泰國進口之豆竹產品上出售，衡情非無可能。
（四）又查，告訴人於八十四年十一月份、八十五年一月份，均向華上公司請款「川
      武牌」豆竹產品商標、背標各三萬張之款項，八十五年二月份則請款「川武牌
      」豆竹產品商標四千張、背標一萬張等之款項，此有被告提出之傳真請款單影
      本附卷（見偵查一卷第四十九、五十、五十五頁、原審卷第四十八頁、五十三
      頁）可稽，由告訴人逐月均向華上公司請款印刷「川武牌」豆竹產品商標、背
      標款項及其印刷數量觀之，該等商標、背標顯非如告訴人所陳：僅係供盒裝破
      損補貼之用而已云云，況參諸告訴人八十四年十一月出貨之「川武牌」盒裝豆
      竹五十七件、八十四年十二月出貨五件、八十五年一月出貨七十八件，告訴人
      請款商標、背標之數量，顯然超過其出貨之數量甚多，益見上開告訴人所陳不
      實。又本件果如告訴人所稱：自八十四年十一月二十七日出售予被告最後一批
      豆竹（１０×６盒）共七件後（按合計四百二十盒豆竹，共需四百二十個商標
      及底標），即未再出貨云云（見原審卷第一九三頁），則對於被告自八十四年
      九月起分別向印刷商領取豆竹內盒九百盒、外箱一百五十個、保麗龍九千個、
      商標一萬張、底標一萬張（見原審卷第三十九頁、四十四頁）後，告訴人向被
      告請領上開印刷費等款項時，如何可能不予質疑？何以豆竹僅供貨四百二十盒
      ，包裝破損所用之商標及底標卻需高達三萬張之鉅（單指十一月份而言）？且
      既僅供貨至八十四年十一月份，何以於八十五年元月間，告訴人尚且同意被告
      買入商標及底標各三萬張（見原審卷第五十頁）？而告訴人既未同意被告印製
      商標及底標，則告訴人何以會向被告請領上開商標及底標印製費用？且被告果
      於告訴人停售豆竹後，私自張貼商標及底標於豆竹產品後出售，則被告掩飾罪
      行尚且不及，焉會於八十五年元月十二日退還豆竹內盒六百四十五只予告訴人
      ？再再均有疑問。
（五）又據證人即良璟印刷有限公司職員丙○○於原審八十八年十月十四日調查時證
      稱：「川武牌迷你竹」之商標、背標，先是隆盛公司委託伊公司印刷，至八十
      五年年初為止，之後隆盛公司之丁○○通知伊公司，以後就由大漢公司直接下
      單採購印有隆盛公司製造之「川武牌迷你竹」商標、背標，直到伊於八十六年
      二月離職前，均是如此等語（見原審卷第二六八頁），該證人於本院調查時仍
      為相同之證述，並於與丁○○當庭對質時，猶堅稱丁○○確有指示改由大漢公
      司直接來訂標籤，伊當時並有打電話向丁○○確認屬實（見本院八十九年三月
      一日、三月十五日筆錄），是告訴人公司顯然有授權被告代表之大漢公司逕行
      印刷標示有隆盛公司製造之「川武牌迷你竹」商標、背標使用，核諸上開所述
      告訴人盒裝豆竹產能不足之情形，被告所辯：伊有經告訴人代表人乙○○同意
      將上開標籤黏貼於非隆盛公司製造之豆竹產品上等語，要非不可採信。故而，
      雖國立台灣海洋大學水產食品科學系蔡鎮壽教授檢驗結果，認上開「川武牌迷
      你竹」與「川島牌豆竹」二產品非同一廠商所製造，亦不足為被告不利之認定
      。況按前述，告訴人指訴於八十五年十一月、十二月及八十六年二月間，購有
      標示其公司製造標籤之非其公司製造之「川武牌迷你竹」產品，然其中八十五
      年十一月、十二月告訴人尚有出貨散裝豆竹供被告之大漢公司銷售，而八十六
      年二月距告訴人最後出貨散裝豆竹供被告之大漢公司銷售之時間，尚不及三個
      月，其購得之上開產品，是否非告訴人所製造尚堪質疑，故亦難遽認被告有偽
      造上開產品背標不實製造商內容之犯行。
（六）至證人即告訴人公司經理丁○○雖到院證稱：伊從未通知良璟印刷廠丙○○由
      大漢公司直接下單訂購告訴人之商標、背標云云，惟證人丁○○係告訴人公司
      經理，所供難免偏頗，且與前揭事證不符，應係事後迴護之詞，尚難為憑。
（七）又有關盒裝包材部分，被告固曾於八十五年元月間向告訴人公司之課長甲○○
      訂購包材，甲○○因此要求廠商趕工補貨，惟事後被告通知要退回內盒六百四
      十個（事後實際清點退回六百四十五個）之事實，此固據證人甲○○到院證述
      明確（見本院八十九年三月十五日筆錄），並有八十五年一月十二日工作日報
      表在卷（見偵查一卷第五十二頁）為憑，惟該證人就被告為何退回上開內盒，
      以及被告訂購上開包材係作何使用，均證稱不清楚等情，亦據證人甲○○證述
      在卷（見同上筆錄），另就該工作日報表之記載以觀，亦僅載明告訴人公司要
      求：「被告退貨可以，但運費須由大漢公司負責」，而被告則表明「因作業不
      當，造成告訴人費用發生，理應負責」等語，均不足以證明告訴人未曾同意被
      告自行包裝而使用告訴人公司之背標。
六、綜上所述，本件均無證據足資證明被告有故意黏貼標示告訴人公司為製造商之背
    標於大漢公司銷售之「川武牌迷你竹」產品上及違反公平交易法之犯行，此外復
    查無其他積極證據足認被告確有上開犯罪，是按諸首開說明，被告犯罪自屬不能
    證明。
七、原審因而以不能證明被告犯罪，諭知被告無罪之判決，經核並無不合。檢察官仍
    執陳詞，提起上訴，指摘原判決不當，為無理由，應予駁回。
據上論斷，應依刑事訴訟法第三百六十八條，判決如主文。
本案經檢察官施良波到庭執行職務。
中      華      民      國     八十九     年      四      月    十一    日
                              臺灣高等法院刑事第四庭
                                  審判長法  官  蔡  永  昌
                                        法  官  許  宗  和
                                        法  官  徐  昌  錦
右正本證明與原本無異。
檢察官如不服本判決應於收受送達後十日內向本院提出上訴書狀，其未敘述上訴之理
由者並得於提起上訴後十日內向本院補提理由書（均須按他造當事人之人數附繕本）
。
                                        書記官  吳  金  來
中      華      民      國     八十九     年      四      月    十三    日


司法院資訊處製作；財團法人民間司法改革基金會備份。
